【裁判字號】    98,判,1025
【裁判日期】    980903
【裁判案由】    聲請退還溢繳利息
【裁判全文】
最  高  行  政  法  院  判  決
                                      98年度判字第1025號
上  訴  人  臺灣糖業股份有限公司
代  表  人  甲○○
訴訟代理人  劉鴻基  律師
被 上訴 人  乙○○○○○○○
代  表  人  丙○○
上列當事人間因聲請退還溢繳利息事件，上訴人對於中華民國96
年7月3日臺中高等行政法院96年度訴字第102號判決，提起上訴
，本院判決如下：
    主  文
上訴駁回。
上訴審訴訟費用由上訴人負擔。
    理  由
一、上訴人於民國88至90年間分69次向被上訴人辦理土地現值申
    報移轉坐落彰化縣鹿港鎮○○段1063-3、1063-6、1063-9、
    1063-12、1063-13地號等5筆土地，該69件申報案經核定土
    地增值稅額計新臺幣（下同）25,628,910元，且均繳納確定
    在案。嗣上訴人於93年10月19日檢附彰化縣政府88年8月5日
    88彰府工管字第145652號改良土地費用證明書等資料，申請
    依土地稅法第31條第1項第2款規定，減除捐贈土地之公告現
    值及改良土地費並退還溢繳稅款。有關改良土地費用部分，
    被上訴人先以94年6月10日彰稅土字第0940050052號函復上
    訴人，除17件申報案自繳納之日起至申請日已逾5年，依稅
    捐稽徵法第28條予以否准，其餘52件申報案，按面積比率計
    算，核定退還溢繳土地增值稅款合計10,674,037元；有關減
    除捐贈土地之公告現值部分，則以95年4月27日彰稅土字第0
    95113600號函退還溢繳稅款14,187,079元。嗣上訴人於95年
    8月8日依稅捐稽徵法第38條第2項規定，申請將前開二退稅
    款予以加計利息退還，被上訴人以其未就前開退稅處分提起
    行政救濟，且已確定在案為由，以95年8月16日彰稅土字第
    0959931435號函復否准。上訴人不服，提起訴願，遭決定駁
    回，遂提起本件行政訴訟。
二、上訴人於原審起訴意旨略謂：被上訴人94年6月10日彰稅土
    字第0940050052號、95年4月27日彰稅土字第095113600號函
    覆退還之稅款，均係本稅而未加計利息併予退還。雖依稅捐
    稽徵法第28條規定，經行政救濟後退還之稅款應加計利息一
    併退還，惟並不因此排除非經行政救濟程序而申請退還溢繳
    稅款加計利息請求權之效力，準此，故納稅義務人依法申請
    退還溢繳之稅款，而稅捐稽徵機關審查後撤銷原確定處分，
    重核並認應予退還溢繳稅款時，則不問究係納稅義務人抑或
    稅捐稽徵機關之錯誤所致，均應加計利息一併退還，始符立
    法目的及公平原則。又上訴人於土地所有權移轉時已檢附改
    良土地費用證明書，申請依土地稅法第31條第1項第2款規定
    減除捐贈土地之公告現值及改良土地費，惟因改良土地費用
    證明書發生疑義，於88年8月19日在彰化縣政府開會研商，
    苟上訴人未於移轉時檢附相關證明文件而申請減除土地改良
    費用，焉會召集上開會議。本件已符合財政部90年2月2日台
    財稅第0900450602號函檢送89年11月24日研商財政部89年6
    月3日台財稅第0890453334號函釋衍生之相關問題會議紀錄
    所載，顯屬適用法令錯誤或計算錯誤准予加計利息一併退還
    之情形，故原處分應予撤銷。上訴人係分別於94年6月13日
    、95年4月28日分別收受上開撤銷原確定處分及所退還稅款
    ，故上訴人嗣於95年8月8日請求退還加計之利息，並無違背
    時效規定。為此請判決將訴願決定與原處分均撤銷，及被上
    訴人應就已退還之土地增值稅24,861,116元，自繳納稅款之
    日起，至填發收入退還書或國庫支票之日止，依繳納稅款日
    郵政儲金匯業局之1年期定期存款利率計算之利息併予退還
    等語。
三、被上訴人則以：按稅捐稽徵法第38條規定，係對於經行政救
    濟確定應行退補之本稅，應加計利息一併徵收或退還之規定
    ，旨在彌補徵納雙方因行政救濟程序而延緩徵收或退還本稅
    所生之損失。上開退稅處分，係上訴人於93年10月19日檢附
    相關證明文件向被上訴人申請而核退之溢繳稅款，非因提起
    行政救濟經確定應行退稅之案件，自無依上開規定加計利息
    退還之適用。另依財政部90年2月2日台財稅字第0900450602
    號函檢送研商89年6月3日台財稅第0890453334號函釋衍生之
    相關問題會議紀錄，關於土地所有權移轉，依土地稅法第31
    條第1項第2款規定，可於申報移轉現值中減除之各項費用，
    於移轉時已繳納並檢附相關證明文件，稽徵機關未予減除，
    於嗣後申請退還溢繳土地增值稅者，屬適用法令錯誤或計算
    錯誤准予加計利息一併退還案件；至移轉時未繳納或未檢附
    相關證明文件，於核稅後始繳清或檢附相關證明文件申請退
    還溢繳土地增值稅者，非屬適用法律錯誤或計算錯誤之情形
    ，不適用加計利息退還。經查，上訴人於88年至90年間辦理
    土地現值申報時，土地增值稅申報書並未勾選「檢附土地改
    良費用證明書○張」，申報書中亦無土地改良費用證明書可
    稽。是被上訴人依上訴人嗣後提供文件所核退稅款，尚非屬
    因適用法律錯誤或計算錯誤之情形，自無稅捐稽徵法第28條
    適用餘地等語，資為抗辯。
四、原審斟酌全辯論意旨及調查證據結果，略以：上訴人於88至
    90年間分69次向被上訴人辦理土地現值申報移轉系爭土地，
    該69件申報案經核定土地增值稅額計25,628,910元，且均繳
    納確定在案之事實，為兩造所不爭。嗣上訴人於93年10月19
    日檢附彰化縣政府88年8月5日88彰府工管字第145652號改良
    土地費用證明書等資料，申請依土地稅法第31條第1項第2款
    規定，減除捐贈土地之公告現值及改良土地費並退還溢繳稅
    款。有關改良土地費用部分，被上訴人以94年6月10日彰稅
    土字第0940050052號函復上訴人，除17件申報案自繳納之日
    起至申請日已逾5年，依稅捐稽徵法第28條予以否准，其餘
    52件之申報案，按面積比率計算，核定退還溢繳土地增值稅
    款合計10,674,037元；有關減除捐贈土地之公告現值部分，
    則以95年4月27日彰稅土字第095113600號函退還溢繳稅款14
    ,187,079元，上訴人對前開退稅處分均無不服，業已確定等
    情，亦為兩造所不爭，並有上開退稅處分送達證書附原處分
    卷足憑，自堪認為真實。後上訴人於95年8月8日向被上訴人
    提出申請書載明：「主旨：本公司申請88-90年間申報移轉
    坐落鹿港鎮○○段1063-3地號等5筆土地（按即系爭土地）
    ，依土地稅法第31條第1項第2款規定減除捐贈土地之公告現
    值及土地改良費退還溢繳之土地增值稅一案，請貴處依稅捐
    稽徵法第38條第2項規定，就已退稅額按法定利率計算利息
    ，一併退還本公司為荷，請查照。」等語，查前揭土地增值
    稅及退稅處分既未經上訴人提起行政爭訟確定在案，則上訴
    人以上開申請書請求被上訴人依據稅捐稽徵法第38條第2項
    規定將前開退稅額按日加計利息一併退還，被上訴人以系爭
    函復以「本案上訴人未依法提起行政救濟，且已確定在案」
    否准所請，於法並無不合。又上訴人於88年至90年間辦理土
    地現值申報時，土地增值稅（土地現值）申報書並未勾選「
    檢附土地改良費用證明書○張」，申報書附件中亦無土地改
    良費用證明書及因土地使用變更而無償捐贈一定比率土地作
    為公共設施用地其捐贈時捐贈土地之公告現值總額之證明文
    件附案，除據被上訴人陳明外，並有土地增值稅（土地現值
    ）申報書附原處分卷可憑，揆諸首揭規定及說明，被上訴人
    依法核定應納之土地增值稅額，並填發稅單，送達納稅義務
    人即上訴人繳納，自無因適用法令錯誤或計算錯誤溢繳稅款
    情事，故被上訴人依上訴人嗣後提供文件所核退稅款，即非
    屬因適用法律錯誤或計算錯誤之情形；亦無不當得利可言，
    當無稅捐稽徵法第28條適用餘地。又依上訴人提出88年8月
    19日其與彰化縣政府工務局（建管課、水利課）、地政課、
    訴外人永詮建設股份有限公司及被上訴人之「研商合作開發
    『鹿港鎮打鐵厝勞工住宅社區』土地增值稅申報扣抵作業之
    認證事宜會議紀錄」及上訴人向彰化縣政府（工務局）申請
    改良土地復勘之申請書所載，顯見於88年8月19日上訴人仍
    與彰化縣政府相關單位及訴外人永詮建設股份有限公司暨被
    上訴人，就系爭土地之改良土地費用證明書之核發與相關工
    程費用應否計入改良土地費用問題開會研商，上訴人並依會
    議結論表明「建築基地、其他土地改良，已於88年10月2日
    竣工」，申請彰化縣政府（工務局）復勘；參以彰化縣政府
    依訴外人永詮建設股份有限公司93年10月8日93詮字第007號
    函申請，以93年10月18日府建土字第0930193592號函補發「
    彰化縣鹿港鎮打鐵厝勞工住宅社區」新建工程改良土地費用
    證明書，並於該函說明二載明前揭88年8月5日88彰府工管字
    第145652號改良土地費用證明書作廢乙節，足證上訴人於辦
    理系爭土地現值申報時，確未檢附土地改良費用證明書及因
    土地使用變更而無償捐贈一定比率土地作為公共設施用地其
    捐贈時捐贈土地之公告現值總額之證明文件無疑。是上訴人
    主張系爭退稅應依稅捐稽徵法第28條、第38條第2項加計利
    息一併退還，首開財政部函釋衍生之相關會議紀錄有違最高
    行政法院決議及判決，更與公平原則之立法目的有悖，且其
    申報移轉土地現值時已檢附改良土地費用證明書等云云，核
    無可採等由，乃駁回上訴人在原審之訴。
五、上訴意旨略以：依稅捐稽徵法第28條立法意旨及本院94年度
    判字第185號、第1167號及第2048號判決意旨，上開條文除
    包含適用法令錯誤及計算錯誤之情形外，尚包含「其他原因
    」，另據被上訴人94年6月10日彰稅土字第0940050052號、
    95年4月27日彰稅土字第095113600號函覆意旨，亦見被上訴
    人係依上開規定退還溢繳稅款及否准所請，詎原審法院未予
    審酌改良土地費用證明書與彰化縣政府會議記錄等事證，並
    敘明其不為採認之理由，竟以本件非屬適用法令錯誤及計算
    錯誤之情形，率認本件無稅捐稽徵法第28條規定之適用，復
    認本件無不當得利之情形，實有違最高行政法院86年8月份
    庭長評事聯席會議決議，故原判決自有不適用法規或適用法
    規不當及不備理由之違法等語。
六、本院經核原判決並無違誤，再論斷如下：（一）按「納稅義
    務人對於因適用法令錯誤或計算錯誤溢繳之稅款，得自繳納
    之日起5年內提出具體證明，申請退還；逾期未申請者，不
    得再行申請。」「經依復查、訴願或行政訴訟等程序終結決
    定或判決，應退還稅款者，稅捐稽徵機關應於復查決定，或
    接到訴願決定書，或行政法院判決書正本後10日內退回；並
    自納稅義務人繳納該項稅款之日起，至填發收入退還書或國
    庫支票之日止，按退稅額，依繳納稅款之日郵政儲金匯業局
    之1年期定期存款利率，按日加計利息，一併退還。」分別
    為稅捐稽徵法第28條及第38條第2項所明定。（二）次按財
    政部89年6月3日台財稅第0890453334號函釋規定「納稅義務
    人依稅捐稽徵法第28條規定申請退還溢繳稅款，經稽徵機關
    核准者，參照最高行政法院86年8月份庭長評事聯席會議決
    議意旨，准自納稅義務人繳納該項稅款之日起加計利息一併
    退還。」嗣因各稽徵機關適用該函釋發生疑義，衍生相關問
    題，經會商獲致結論，財政部遂以90年2月2日台財稅第0900
    450602號函檢送89年11月24日研商財政部89年6月3日台財稅
    第0890453334號函釋衍生之相關問題會議紀錄載明「本部89
    年6月3日台財稅第0890453334號函釋，有關納稅義務人依稅
    捐稽徵法第28條規定申請退還溢繳稅款，經稽徵機關核准者
    ，參照（最高）行政法院86年8月份庭長評事聯席會議決議
    意旨，准自納稅義務人繳納該項稅款之日起加計利息一併退
    還之規定，各稽徵機關在適用上發生疑義，經會商獲致結論
    如次：一、有關因適用法令錯誤或計算錯誤，依首揭函釋准
    予加計利息一併退還案件，其適用範圍如下：(一)不論係稽徵
    機關或納稅義務人適用法令錯誤或計算錯誤之情形，均有適
    用。(二)屬適用法令錯誤或計算錯誤之情形…3.土地增值稅案
    件：(1)土地所有權移轉，依土地稅法第31條第1項第2款規定
    ，可於申報移轉現值中減除之各項費用，於移轉時已繳納並
    檢附相關證明文件，稽徵機關未予減除，於嗣後申請退還溢
    繳土地增值稅者。(2)略。二、非屬適用法令錯誤或計算錯誤
    之情形，退還溢繳稅款，不適用加計利息退還之案件：(二)土
    地增值稅案件：…7.土地所有權移轉，依土地稅法第31條第
    1項第2款規定，可於申報移轉現值中減除之各項費用，於移
    轉時未繳納或未檢附相關證明文件，於核稅後始繳清或檢附
    相關證明文件申請退還溢繳土地增值稅者。」之規定，核與
    上開土地稅法及稅捐稽徵法規範意旨無違，且與本院86年8
    月份庭長評事聯席會議決議意旨相符，本院自得予以援用。
    （三）本件係上訴人於93年10月19日檢附彰化縣政府88年8
    月5日88彰府工管字第145652號改良土地費用證明書等資料
    ，申請依土地稅法第31條第1項第2款規定，減除捐贈土地之
    公告現值及改良土地費並退還溢繳稅款。有關改良土地費用
    部分，被上訴人以94年6月10日彰稅土字第0940050052號函
    復上訴人，除17件申報案自繳納之日起至申請日已逾5年，
    依稅捐稽徵法第28條予以否准，其餘52件之申報案，按面積
    比率計算，核定退還溢繳土地增值稅款合計10,674,037元；
    有關減除捐贈土地之公告現值部分，則以95年4月27日彰稅
    土字第095113600號函退還溢繳稅款14,187,079元，上訴人
    對前開退稅處分均無不服而告確定。查上訴人於辦理系爭土
    地現值申報時，並未檢附土地改良費用證明書及因土地使用
    變更而無償捐贈一定比率土地作為公共設施用地其捐贈時捐
    贈土地之公告現值總額之證明文件等情，為原審依法認定之
    事實；依上開函釋意旨，關於土地所有權移轉，於移轉時未
    繳納或未檢附相關證明文件，於核稅後始繳清或檢附相關證
    明文件申請退還溢繳土地增值稅者，於請求退還溢繳稅款，
    不適用加計利息退還，是被上訴人予以否准，自無不合。惟
    被上訴人以上訴人未就前開退稅處分提起行政救濟，且已確
    定在案為由，否准上訴人加計利息一併退還之請求，其否准
    退還理由雖有不同，但結論並無二致，仍應認上訴人之請求
    為無理由。（四）綜上所述，原審斟酌全辯論意旨及調查證
    據之結果，以原處分及訴願決定均無違誤，因將其均予維持
    ，駁回上訴人之訴，核無違誤。上訴論旨，指摘原判決有不
    適用法規或適用法規不當及不備理由之違法，無非就原審取
    捨證據、認定事實之職權行使，指摘其為不當，核屬對於法
    令規範意旨之誤解；是上訴人求予廢棄原判決，並請求被上
    訴人應就已退還之土地增值稅24,861,116元，自繳納稅款之
    日起，至填發收入退還書或國庫支票之日止，依繳納稅款日
    郵政儲金匯業局之1年期定期存款利率計算之利息併予退還
    ，難認有理由，應予駁回。
七、據上論結，本件上訴為無理由，爰依行政訴訟法第255條第1
    項、第98條第1項前段，判決如主文。
中    華    民    國    98    年    9     月    3     日
                    最高行政法院第六庭
                        審判長法官  吳  明  鴻
                              法官  廖  宏  明
                              法官  林  茂  權
                              法官  侯  東  昇
                              法官  黃  秋  鴻
以  上  正  本  證  明  與  原  本  無  異
中    華    民    國    98    年    9     月    3     日
                              書記官  吳  玫  瑩


司法院資訊處製作；財團法人民間司法改革基金會備份。
